ACORDAO-COMPLETO-2319938

ACÓRDÃO 297/2019 ATA 1/2019 - SEGUNDA CÂMARA

VISTOS, relatados e discutidos estes autos de embargos de declaração opostos por Antonio Balhmann Cardoso Nunes Filho contra o Acórdão 3732/2018-TCU-Segunda Câmara;
ACORDAM os ministros do Tribunal de Contas da União, reunidos da Segunda Câmara, ante as razões expostas pelo relator, em:
9.1. com fundamento nos arts. 32, inciso II, e 34 da Lei nº 8.443/1992, c/c os arts. 277, inciso III, e 287 do Regimento Interno do TCU, conhecer dos presentes embargos de declaração para, no mérito, rejeitá-los; e
9.2. dar ciência do presente acórdão aos embargantes.

Embargos de declaração que conheceu e negou provimento a recurso de reconsideração interposto contra acórdão que julgou as contas do recorrente irregulares e imputou-lhe débito.

Segunda Câmara

Serviço de Apoio às Micro e Pequenas Empresas do Ceará.

3. Embargante: Antonio Balhmann Cardoso Nunes Filho (XXX.936.013-XX).

13.1. Ministros presentes: Ana Arraes (Presidente), Augusto Nardes (Relator), Aroldo Cedraz e Raimundo Carreiro.
13.2. Ministro-Substituto presente: André Luís de Carvalho.

AUGUSTO NARDES

Ministro Augusto Nardes.

Cuidam os autos de Tomada de Contas Especial em que se apreciam, nesta fase processual, embargos de declaração opostos por Antonio Balhmann Cardoso Nunes Filho contra o Acórdão 3732/2018-TCU-Segunda Câmara, que conheceu e negou provimento a recurso de reconsideração por ele interposto.
2.	Em sua peça recursal, o embargante discorre inicialmente sobre o Acórdão 2009/2017-TCU-Segunda Câmara, por meio do qual suas contas foram julgadas irregulares, com condenação em débito. Na sequência, transcreve o inteiro teor do acórdão ora embargado, inclusive o relatório e voto. Em seguida alega omissão, obscuridade e "dúvidas", amparadas nas seguintes teses e argumentos:
a) omissão do Tribunal ao não se ater a questões levantadas junto ao recurso de reconsideração, sem nominar quais seriam essas questões;
b) "descompasso de razoabilidade" do Tribunal ao afirmar que mesmo se demonstrasse a participação do embargante em reuniões do Conselho Deliberativo do Sebrae/CE, não restou demonstrada a comprovação de seus serviços. Afirma que a sua participação nas reuniões fazia parte das atribuições do cargo, o que demonstraria a prestação dos serviços;
c) "contrassenso" do Tribunal ao aduzir que a imputação do débito não prescinde a necessidade de restar caracterizado o dolo e a má-fé. Volta a alegar que prestou os serviços o que demonstraria sua boa-fé.
3.	Os embargos questionam ainda a necessidade de o recorrente ressarcir os cofres públicos, uma vez que entende não ter havido acumulação ilícita dos cargos ocupados, e apresentam conceitos doutrinários sobre o duplo grau de jurisdição para justificar a interposição dos embargos, bem como a existência de obscuridade na decisão embargada, sem nominar quais seriam as obscuridades. Apresentam também doutrina e jurisprudência para defender a possibilidade de se atribuir efeitos modificativos a esse tipo recursal.
4.	O embargante finaliza sua argumentação, concluindo que:
"se não houve a acumulação ilícita de cargos, bem como os atos perpetrados pelo Embargante não foram tidos como improbidade administrativa, não sendo demonstrado o dolo e a má-fé do mesmo, demonstra-se, portanto, haver, no mínimo, uma contradição no Acórdão em comento, haja vista que não é crível ou compatível a manutenção da PROCEDÊNCIA da referida Tomada de Contas Especial com o comportamento LÍCITO DO Embargante, o que merece reparo pela via dos presentes Embargos de Declaração com Efeito Modificativo do Julgado".
5.	Por fim, o embargante requer o conhecimento e provimento do presente recurso para julgar improcedente a tomada de contas especial, com efeito modificativo.
	É o relatório.

José Marques Júnior (OAB/CE 17.257).

Não atuou.

EMBARGOS DE DECLARAÇÃO CONTRA DECISÃO QUE NEGOU PROVIMENTO A RECURSO DE RECONSIDERAÇÃO FORMULADO EM PROCESSO DE TOMADA DE CONTAS ESPECIAL. ALEGAÇÕES DE OMISSÃO, CONTRADIÇÃO E OBSCURIDADE. TENTATIVA DE REDISCUSSÃO DO MÉRITO. CONHECIMENTO. REJEIÇÃO.

TOMADA DE CONTAS ESPECIAL (TCE)

De início, entendo que devem ser conhecidos, nos termos do art. 34 da Lei 8.443/1992, os presentes embargos, opostos por Antonio Balhmann Cardoso Nunes Filho contra o Acórdão 3732/2018-TCU-Segunda Câmara, que conheceu e negou provimento a recurso de reconsideração por ele apresentado em processo de tomada de contas especial.
2. 	Como preliminar de mérito, e a título pedagógico, observo que os embargos de declaração são, em regra, recurso integrativo, que objetivam expungir da decisão embargada, os vícios da omissão, contradição ou obscuridade. Vicente Greco Filho assim define esses vícios da deliberação:
"  (...) obscuridade: defeito consistente na difícil compreensão do texto da sentença e pode decorrer de simples defeito redacional ou mesmo de má formulação de conceitos, havendo obscuridade quando a sentença está incompreensível no comando que impõe e na manifestação de conhecimento e vontade do juiz.
contradição: afirmação conflitante, quer na fundamentação, quer entre a fundamentação e a conclusão, sendo que, nesses casos, a correção da sentença, em princípio, não levaria a uma verdadeira modificação da sentença, mas apenas a um esclarecimento de seu conteúdo.
omissão: caso em que a sentença é complementar, passando a resolver questão não solucionada, ganhando substância, portanto, sendo que as questões que devem ser resolvidas pelo juiz são todas as relevantes postas pelas partes para a solução do litígio, bem como as questões de ordem pública que o juiz deve resolver de ofício, como, por exemplo, a coisa julgada."
 (in-Direito Processual Civil Brasileiro 11ª edição, 2º Volume, Editora Saraiva, p. 259/260) .
3. 	No mesmo sentido a jurisprudência dos tribunais pátrios, da qual reproduzo excerto do voto condutor da seguinte deliberação do egrégio STJ, a rememorar que os declaratórios:
" (...) objetivam expungir da decisão embargada, o vício da omissão, entendida como aquela advinda do próprio julgado e prejudicial à compreensão de causa, e não aquela que entenda o embargante, ainda mais como meio transverso a impugnar os fundamentos da decisão recorrida." (STJ, EDcl REsp 351490, DJ 23/09/2002) .
4. 	Feitas essas considerações, verifico que os embargos devem ser rejeitados por não terem sidos explicitados os vícios de omissão e obscuridade suscitados e pelo fato de as alegações de contradição em relação aos motivos da condenação e do comportamento do embargante serem, na verdade, tentativa transversa de rediscussão de mérito, medida incabível pela estreita via dos embargos. Também se referem ao mérito de sua condenação, não merecendo acolhida, as alegações de "descompasso de razoabilidade e contrassenso" do Tribunal relativas, respectivamente, às conclusões de mérito a respeito de sua participação nas reuniões do Conselho Deliberativo do Sebrae/CE e sobre a imputação de débito sem a necessidade de caracterização de dolo e má-fé.
	Nesses termos, VOTO no sentido de que o Tribunal adote o Acórdão que ora trago à deliberação.
TCU, Sala das Sessões Ministro Luciano Brandão Alves de Souza, em 29 de janeiro de 2019.
Ministro JOÃO AUGUSTO RIBEIRO NARDES 
Relator